【裁判字號】    99,抗,1030
【裁判日期】    990805
【裁判案由】    返還共有物
【裁判全文】
臺灣高等法院民事裁定                  99年度抗字第1030號
抗  告  人  乙○○
上列抗告人因與相對人甲○○等間返還共有物等事件，對於中華
民國99年5月20日臺灣基隆地方法院98年度訴字第152號裁定提起
抗告，本院裁定如下：
    主      文
原裁定廢棄，發回臺灣基隆地方法院。
    理      由
一、本件聲請及抗告意旨略以：伊於原法院98年度訴字第152號
    返還共有物事件訴訟進行中，曾於民國（下同）98年7月13
    日具狀追加丙○○（即基隆市○○區○○街26號地下層之出
    名買受人，為目前登記之納稅義務人）為被告，不但被告當
    庭簽收，書記官亦將書狀附卷，原法院自應就伊追加被告有
    無理由，於本案判決理由內說明，惟原法院於98年9月30日
    所為之終局判決被告欄中，竟未將丙○○列為被告，亦未於
    本案判決內說明不准追加之理由，就丙○○部分顯有漏未判
    決之情事，爰聲請補充判決等語。
二、原裁定則以：抗告人於98年7月13日言詞辯論時，固曾提出
    民事準備書續(二)狀予書記官附卷，繕本並交予到場之被告甲
    ○○等簽收，惟當時到場參與辯論之抗告人訴訟代理人黃教
    倫律師並未將之交予承辦法官批示，亦未於言詞辯論時陳述
    「追加丙○○為被告」之意旨，嗣原法院未將丙○○列為被
    告，亦未通知丙○○於98年9月7日言詞辯論期日到場辯論，
    抗告人亦未提出異議。況丙○○並未居住於基隆市○○區○
    ○街26號地下層（下稱系爭房屋），亦無從認定丙○○須列
    為被告，自無漏未判決情事，而駁回抗告人之聲請。
三、按訴訟標的之一部或訴訟費用，裁判有脫漏者，法院應依聲
    請或依職權以判決補充之；當事人就脫漏部分聲明不服者，
    以聲請補充判決論；民事訴訟法第233條第1項、2項定有明
    文。復按書狀及其附屬文件，除提出於法院者外，應按應受
    送達之他造人數，提出繕本或影本；當事人於言詞辯論期日
    聲明應受裁判之事項後，為使法院判斷其聲明之正當，必須
    進而為事實上及法律上之陳述；審判長應注意令當事人就訴
    訟關係之事實及法律為適當完全之辯論；審判長應向當事人
    發問或曉諭，令其為事實上及法律上之陳述、聲明證據或為
    其他必要之聲明及陳述；其所聲明或陳述有不明瞭或不完足
    者，應令其敘明或補充之；亦為民事訴訟法第119條第1項、
    第193條、第199條第1項、2項所明定。
四、經查，抗告人於98年7月13日原法院言詞辯論時，即曾提出
    民事準備書續(二)狀，載明追加丙○○為被告之意旨，除繕本
    當庭交予到場之被告甲○○等簽收，並由書記官附卷等情（
    見原法院98年度訴字第152號第74頁），且基隆市稅捐稽徵
    局房屋稅籍證明書載明：「基隆市○○區○○街26號地下層
    之納稅義務人為丙○○」，承審法官乃於當日報到單批示：
    「向稅捐處函查歷次稅籍登記之納稅義務人」，書記官亦於
    98年7月15日向基隆市稅捐稽徵局函詢（見同前卷第70頁、
    76頁、77頁），復經本院調閱原法院98年度訴字第152號案
    卷查明屬實，是抗告人於原法院請求追加丙○○為被告之訴
    訟行為自已生效力。至抗告人之訴訟代理人黃教倫律師雖未
    於98年7月13日、同年9月7日言詞辯論時陳述「追加丙○○
    為被告」之意旨，惟抗告人既已於98年7月13日言詞辯論時
    提出追加丙○○為被告之書狀，且由到場之被告甲○○等當
    庭簽收繕本，則原法院審判長依法自應行使闡明權，向當事
    人發問或曉諭，令其為事實上及法律上之陳述、聲明證據或
    為其他必要之聲明及陳述，縱承辦法官未於抗告人提出之書
    狀上批示，亦不影響抗告人上開書狀提出於法院之效力，否
    則何以交由到場之被告甲○○等當庭簽收繕本？至丙○○有
    無居住於系爭房屋，則屬抗告人追加丙○○為被告是否合法
    及實體爭執事項，原法院審判長未注意及此，未為發問或曉
    諭，逕以從未認為丙○○必須列為本案之被告，僅於終局判
    決「事實及理由」欄中予以註明，而未於本案判決說明不准
    追加之理由，復未將丙○○列為被告，就此自有漏未裁判之
    違誤，抗告人聲請就丙○○部分為補充判決，自屬有據。原
    裁定駁回抗告人之聲請，尚有未洽。抗告意旨指摘原裁定不
    當，聲明廢棄，為有理由，爰由本院廢棄原裁定後，發回原
    法院另為妥適之處理。
據上論結，本件抗告為有理由，爰裁定如主文。
中    華    民    國    99    年    8     月    5     日
                    民事第三庭
                        審判長法  官  林敬修
                              法  官  吳青蓉
                              法  官  黃騰耀
正本係照原本作成。
本裁定除以適用法規顯有錯誤為理由外，不得再抗告。如提起再
抗告，應於收受後10日內委任律師為代理人向本院提出再抗告狀
。並繳納再抗告費新台幣１千元。
中    華    民    國    99    年    8     月    5     日
                              書記官  潘大鵬

司法院資訊處製作；財團法人民間司法改革基金會備份。
